---
title: "1 — Démarrer une analyse d’enquête"
---

# Objectifs de la séance

À la fin de ce chapitre, vous saurez :

- distinguer **unité d’analyse**, individu, variable, modalité et observation ;
- comprendre ce qu’est un objet R et comment l’inspecter ;
- organiser un script reproductible ;
- distinguer variables quantitatives, qualitatives et identifiants ;
- utiliser `head()`, `glimpse()`, `summary()`, `table()` et `look_for()` ;
- repérer les valeurs manquantes ;
- construire un **diagnostic de données** avant toute transformation ;
- expliquer avec vos mots ce que contient un fichier d’enquête.

L’objectif n’est pas encore de “faire des statistiques”. Nous apprenons d’abord à **comprendre ce que nous avons entre les mains**.

# 1. Unité d’analyse

Un fichier d’enquête ressemble à une table, mais toutes les tables ne représentent pas la même chose.

Dans une enquête individuelle classique :

| id | age | sexe | sport |
|---:|---:|---|---|
| 1 | 27 | Femme | Oui |
| 2 | 63 | Homme | Non |
| 3 | 41 | Femme | Oui |

une ligne représente généralement **une personne**.

Mais d’autres situations existent :

- une ligne = un ménage ;
- une ligne = un établissement ;
- une ligne = une commune ;
- une ligne = un épisode dans une trajectoire ;
- une ligne = un profil agrégé représentant plusieurs personnes.

Cette question est fondamentale car elle détermine ce que l’on compte.

::: callout-important
Avant la première commande R, soyez capable de compléter la phrase :

> **“Une ligne du fichier représente…”**
:::

## Exemple : données individuelles et données agrégées

Dans `MASS::housing`, une ligne décrit une combinaison de modalités et la colonne `Freq` donne le nombre d’habitants correspondant à cette combinaison.

Ainsi :

```{r}
#| eval: false
nrow(MASS::housing)
sum(MASS::housing$Freq)
```

ne répondent pas à la même question.

Le premier résultat est le nombre de **lignes/profils**.  
Le second est le nombre d’**habitants représentés**.

# 2. Les éléments d’un jeu de données

## Une observation

Une observation correspond à une unité enregistrée dans une ligne.

## Une variable

Une variable décrit une caractéristique de l’unité : âge, sexe, profession, opinion, pratique culturelle, revenu, etc.

## Une modalité

Une modalité est une valeur possible d’une variable qualitative.

Par exemple, pour une variable `sexe`, les modalités peuvent être `Femme` et `Homme`.

## Une valeur

La valeur est ce qui est effectivement enregistré pour une observation donnée.

# 3. Nature statistique et type de stockage

Une variable peut être enregistrée comme nombre dans R sans être une quantité au sens statistique.

Exemple :

```
1 = cadre
2 = profession intermédiaire
3 = employé
4 = ouvrier
```

Même si R voit des nombres, calculer la moyenne de cette variable n’aurait pas de sens.

On distingue donc deux questions :

1. **Comment R stocke-t-il la variable ?**
2. **Que signifie sociologiquement cette variable ?**

Types courants dans R :

- `dbl` / `numeric` : nombre ;
- `int` : entier ;
- `chr` : texte ;
- `factor` : variable qualitative avec niveaux ;
- `lgl` : vrai/faux ;
- `Date` : date.

# 4. Organiser son travail dans RStudio

Un travail reproductible repose sur quatre éléments :

1. un **projet** ;
2. un **script** ou un document Quarto ;
3. des données ;
4. des sorties que l’on peut reconstruire.

## Chemins absolus

```{r}
#| eval: false
read.csv("C:/Users/mon_nom/Desktop/enquete.csv")
```

Ce code dépend d’un ordinateur précis.

## Chemins relatifs au projet

```{r}
#| eval: false
readr::read_csv("data/enquete.csv")
```

Le chemin est relatif au projet.

# 5. Organisation d’un script

Un script de cours ou d’examen peut suivre cette structure :

```{r}
#| eval: false

# 0. Packages -----------------------------------------------------------

library(tidyverse)
library(questionr)
library(labelled)
library(gtsummary)

# 1. Chargement des données --------------------------------------------

data(hdv2003)
df_brut <- hdv2003

# 2. Diagnostic ---------------------------------------------------------

dim(df_brut)
glimpse(df_brut)

# 3. Préparation --------------------------------------------------------

# ...

# 4. Description --------------------------------------------------------

# ...

# 5. Modélisation -------------------------------------------------------

# ...
```

Les commentaires doivent expliquer la **logique**, pas répéter mécaniquement le nom de la fonction.

Moins utile :

```{r}
#| eval: false
# On utilise table
table(df_brut$sexe)
```

Plus utile :

```{r}
#| eval: false
# Vérifier les modalités et les éventuelles valeurs manquantes
# avant d'utiliser sexe dans les analyses.
table(df_brut$sexe, useNA = "ifany")
```

# 6. Jeu de données hdv2003

`hdv2003`, fourni par le package `questionr`, contient des informations sociodémographiques et des pratiques culturelles et de loisirs.

```{r}
#| eval: false
library(questionr)
library(tidyverse)
library(labelled)

data(hdv2003)
df_brut <- hdv2003
```

L’objet `df_brut` conserve le jeu tel qu’il a été chargé. Les transformations sont effectuées dans des objets distincts.

# 7. Dimensions du fichier

```{r}
#| eval: false
dim(df_brut)
nrow(df_brut)
ncol(df_brut)
```

Ces commandes répondent à trois questions simples :

- quelles sont les dimensions du tableau ?
- combien d’observations ?
- combien de variables ?

::: callout-tip
Lors d’un examen, notez l’effectif initial. Vous pourrez ensuite mesurer combien d’observations ont été perdues pendant le nettoyage.
:::

# 8. Noms des variables

```{r}
#| eval: false
names(df_brut)
```

Avec beaucoup de variables, on peut rechercher un terme :

```{r}
#| eval: false
grep("age", names(df_brut), value = TRUE)
grep("sport", names(df_brut), value = TRUE)
```

# 9. Regarder quelques lignes

```{r}
#| eval: false
head(df_brut)
head(df_brut, 10)
```

`head()` est utile pour comprendre la forme du fichier, mais six lignes ne résument évidemment pas toute une enquête.

# 10. Comprendre la structure avec glimpse()

```{r}
#| eval: false
glimpse(df_brut)
```

Pour chaque variable, demandez-vous :

- quel est le type R ?
- les premières valeurs paraissent-elles cohérentes ?
- le nom suffit-il à comprendre la variable ?
- faudra-t-il consulter un dictionnaire ou un label ?

# 11. Consulter les labels et le dictionnaire

```{r}
#| eval: false
look_for(df_brut)
```

On peut rechercher un mot :

```{r}
#| eval: false
look_for(df_brut, "trav")
look_for(df_brut, "sport")
```

Dans un vrai projet d’évaluation, le dictionnaire des variables est un document aussi important que le fichier lui-même.

# 12. Examiner une variable quantitative

Prenons l’âge.

```{r}
#| eval: false
summary(df_brut$age)
```

Puis :

```{r}
#| eval: false
min(df_brut$age, na.rm = TRUE)
max(df_brut$age, na.rm = TRUE)
mean(df_brut$age, na.rm = TRUE)
median(df_brut$age, na.rm = TRUE)
```

À ce stade, la question n’est pas de commenter toutes les statistiques. Il faut d’abord vérifier que l’ordre de grandeur paraît plausible.

# 13. Examiner une variable qualitative

```{r}
#| eval: false
table(df_brut$sexe)
```

Pour afficher également les valeurs manquantes :

```{r}
#| eval: false
table(df_brut$sexe, useNA = "ifany")
```

Et les proportions :

```{r}
#| eval: false
prop.table(table(df_brut$sexe)) * 100
```

# 14. Valeurs manquantes : première inspection

Un `NA` signifie “valeur manquante” pour R.

## Sur une variable

```{r}
#| eval: false
sum(is.na(df_brut$age))
mean(is.na(df_brut$age)) * 100
```

La première commande donne un **effectif**.  
La seconde donne un **pourcentage**.

## Sur plusieurs variables

```{r}
#| eval: false
df_brut |>
  select(age, sexe, occup, nivetud, sport, heures.tv) |>
  summarise(across(everything(), ~ sum(is.na(.x))))
```

Pour une sortie plus lisible :

```{r}
#| eval: false
diagnostic_na <- df_brut |>
  select(age, sexe, occup, nivetud, sport, heures.tv) |>
  summarise(across(everything(), ~ sum(is.na(.x)))) |>
  pivot_longer(
    everything(),
    names_to = "variable",
    values_to = "n_manquants"
  ) |>
  mutate(
    pct_manquants = 100 * n_manquants / nrow(df_brut)
  ) |>
  arrange(desc(pct_manquants))

diagnostic_na
```

# 15. Manquant ne veut pas toujours dire la même chose

Une valeur peut manquer parce que :

- l’enquêté n’a pas répondu ;
- il a refusé de répondre ;
- il ne savait pas ;
- la question ne le concernait pas ;
- l’information a été perdue ;
- une valeur aberrante a été transformée en `NA`.

Ces situations sont différentes.

::: callout-warning
Ne transformez pas automatiquement tous les `NA` en une modalité “Non renseigné”. Cela reviendrait parfois à mélanger des situations qui n’ont pas le même sens.
:::

# 16. Construire un mini-dictionnaire de travail

Pour une analyse donnée, il est utile de fabriquer une petite table :

| Variable | Signification | Type attendu | Rôle dans l’analyse | Point de vigilance |
|---|---|---|---|---|
| `age` | âge en années | quantitative | explicative | valeurs extrêmes |
| `sexe` | sexe déclaré | qualitative | explicative | référence |
| `sport` | pratique du sport | qualitative binaire | variable d’intérêt | modalité modélisée |
| `nivetud` | niveau d’études | qualitative ordonnée | explicative | modalités nombreuses |
| `heures.tv` | heures de TV | quantitative discrète | explicative | manquants / extrêmes |

Cette étape paraît simple, mais elle évite beaucoup d’erreurs de programmation.

# 17. Une première sélection avec select()

Supposons que notre question porte sur la pratique du sport.

```{r}
#| eval: false
df_sport <- df_brut |>
  select(
    id,
    age,
    sexe,
    nivetud,
    occup,
    sport,
    heures.tv
  )

glimpse(df_sport)
```

Nous n’avons rien supprimé dans `df_brut`. Nous avons créé un objet de travail plus petit.

# 18. Une première sélection d’observations avec filter()

Pour observer uniquement les personnes de 60 ans ou plus :

```{r}
#| eval: false
df_brut |>
  filter(age >= 60) |>
  select(age, sexe, sport) |>
  head()
```

Attention : `filter()` sélectionne des **lignes**, `select()` sélectionne des **colonnes**.

# 19. Ajouter une variable avec mutate()

```{r}
#| eval: false
df_brut |>
  mutate(age2 = age * age) |>
  select(age, age2) |>
  head()
```

Cette variable n’a ici aucun intérêt sociologique. L’exemple montre simplement que `mutate()` crée ou transforme une colonne.

Dans le chapitre suivant, nous l’utiliserons pour produire de vrais recodages.

# 20. Atelier guidé — Diagnostic de hdv2003

Travaillez par deux.

## Étape 1

Chargez le jeu et créez `df_brut`.

## Étape 2

Répondez sans transformer les données :

1. Combien y a-t-il de lignes ?
2. Combien y a-t-il de variables ?
3. Quel est le type R de `age` ?
4. Quel est le type R de `sexe` ?
5. Quelles sont les modalités de `sport` ?
6. Combien de valeurs manquantes dans `heures.tv` ?
7. Quelle variable semble décrire l’activité professionnelle ?
8. Quelle variable semble décrire le niveau d’études ?

## Étape 3

Créez un objet `diagnostic` ne contenant que :

`age`, `sexe`, `occup`, `nivetud`, `sport`, `heures.tv`.

## Étape 4

Pour chacune des six variables, produisez une sortie adaptée :

- `summary()` pour une quantitative ;
- `table(..., useNA = "ifany")` pour une qualitative.

## Étape 5

Rédigez cinq phrases :

1. unité d’analyse ;
2. effectif ;
3. variables principales ;
4. valeurs manquantes importantes ;
5. décisions qui devront être prises avant d’étudier la pratique du sport.

# 21. Exercice autonome

Avec le même jeu :

1. recherchez toutes les variables dont le nom contient `"trav"` ;
2. trouvez la distribution de `relig` ;
3. calculez le pourcentage de NA de `nivetud` ;
4. créez un objet contenant uniquement les personnes de moins de 30 ans ;
5. vérifiez que `df_brut` n’a pas changé après ces opérations.

# 22. Erreurs fréquentes

## Erreur 1 — travailler directement sur l’objet brut

```{r}
#| eval: false
hdv2003 <- na.omit(hdv2003)
```

On ne sait plus facilement ce qui a été perdu.

## Erreur 2 — utiliser summary() sans comprendre les types

`summary()` ne donne pas la même information pour une variable numérique et un facteur.

## Erreur 3 — faire confiance au nom de la variable

Une variable `income` peut être numérique, catégorielle, ordonnée ou contenir des codes spéciaux.

## Erreur 4 — ignorer les NA

Un résultat calculé sur 2 000 individus et un autre sur 800 individus ne décrivent pas forcément la même population.

# 23. Synthèse

Avant de nettoyer ou de modéliser :

- identifiez l’unité d’analyse ;
- notez l’effectif initial ;
- inspectez les noms et types ;
- regardez les modalités ;
- quantifiez les valeurs manquantes ;
- construisez un petit dictionnaire des variables utiles ;
- gardez toujours un objet brut intact.

Le chapitre suivant commence seulement une fois que vous savez expliquer ce que contient votre fichier.
