---
title: "1 — Démarrer une analyse d’enquête"
---

# Objectifs

À la fin de ce chapitre, vous saurez :

- distinguer **unité d’analyse**, variable et modalité ;
- ouvrir un projet RStudio et travailler sans chemin absolu ;
- inspecter un jeu de données sans le modifier ;
- repérer les types de variables et les valeurs manquantes ;
- construire un diagnostic avant toute analyse.

# 1. Une enquête n’est pas seulement un tableau

Avant R, il faut répondre à trois questions.

**Qui ou quoi représente une ligne ?**  
Dans une enquête individuelle, une ligne représente généralement une personne. Mais ce n’est pas toujours le cas : dans `MASS::housing`, une ligne représente un profil et la variable `Freq` indique combien de personnes ont ce profil.

**Que représente une colonne ?**  
Une colonne peut être une mesure numérique, une catégorie, un identifiant, un poids d’enquête ou une information construite.

**Que signifie une valeur manquante ?**  
Un `NA` peut correspondre à une non-réponse, une question non posée, une information inconnue ou une valeur supprimée. Ces situations n’ont pas toutes le même sens sociologique.

# 2. Toujours partir d’un projet

Un projet rend le travail portable. Évitez :

```{r}
#| eval: false
read.csv("C:/Users/mon_nom/Desktop/enquete.csv")
```

Préférez un chemin relatif au projet :

```{r}
#| eval: false
readr::read_csv("data/enquete.csv")
```

# 3. Premier diagnostic

```{r}
#| eval: false
library(questionr)
library(tidyverse)
library(labelled)

data(hdv2003)
df_brut <- hdv2003

dim(df_brut)
names(df_brut)
glimpse(df_brut)
head(df_brut)
look_for(df_brut)
```

## Comment lire ces sorties ?

- `dim()` : combien de lignes et de colonnes ?
- `names()` : quelles variables existent ?
- `glimpse()` : quel type R pour chaque variable ?
- `head()` : à quoi ressemblent quelques observations ?
- `look_for()` : quels labels et quelles modalités sont disponibles ?

# 4. Faire l’inventaire des valeurs manquantes

```{r}
#| eval: false
df_brut |>
  summarise(across(everything(), ~ sum(is.na(.x)))) |>
  pivot_longer(
    everything(),
    names_to = "variable",
    values_to = "n_manquants"
  ) |>
  arrange(desc(n_manquants))
```

Cette table ne dit pas encore quoi faire. Elle dit **où regarder**.

# 5. Le diagnostic attendu

Avant toute transformation, rédigez cinq lignes :

1. l’unité d’analyse ;
2. l’effectif brut ;
3. les variables importantes pour la question ;
4. les variables contenant des manquants ;
5. les décisions qui devront être prises avant l’analyse.

# 6. Pièges fréquents

- commencer par `na.omit()` sur tout le fichier ;
- convertir toutes les variables en facteurs sans raison ;
- ignorer les labels ;
- modifier l’objet brut ;
- travailler directement dans la console sans script ;
- confondre “code qui s’exécute” et “analyse correcte”.

# Exercice minute

Avec `hdv2003`, trouvez :

- le nombre d’observations ;
- le type de `age`, `sexe`, `nivetud`, `sport` ;
- le nombre de valeurs manquantes de ces quatre variables ;
- une phrase expliquant l’unité d’analyse.

Ne transformez encore aucune variable.
