---
title: "2 — Préparer, nettoyer et recoder"
---

# Pourquoi préparer les données ?

Le nettoyage n’est pas une étape “technique” séparée de la sociologie. Recoder une variable revient à décider quelles différences sont pertinentes pour la question étudiée.

# 1. Conserver un objet brut

```{r}
#| eval: false
df_brut <- questionr::hdv2003

df_analyse <- df_brut |>
  select(age, sexe, nivetud, occup, sport, heures.tv)
```

Le fichier brut reste intact. Toutes les transformations se font dans un nouvel objet.

# 2. Examiner avant de recoder

```{r}
#| eval: false
table(df_analyse$occup, useNA = "ifany")
table(df_analyse$nivetud, useNA = "ifany")
summary(df_analyse$age)
```

La règle est simple : **on ne recode pas une variable que l’on n’a pas inspectée**.

# 3. Créer des classes d’âge

```{r}
#| eval: false
df_analyse <- df_analyse |>
  mutate(
    age_cat = cut(
      age,
      breaks = c(18, 35, 55, Inf),
      right = FALSE,
      labels = c("18–34", "35–54", "55+")
    )
  )

table(df_analyse$age_cat, useNA = "ifany")
```

## Pourquoi vérifier après ?

Une faute dans les bornes peut exclure des individus. Le tableau de contrôle est obligatoire.

# 4. Regrouper des modalités

```{r}
#| eval: false
df_analyse <- df_analyse |>
  mutate(
    occup_cat = case_when(
      occup %in% c("Exerce une profession", "Chomeur") ~ "Actifs",
      occup %in% c("Etudiant, eleve", "Au foyer") ~ "Formation / foyer",
      occup %in% c("Retraite", "Retire des affaires", "Autre inactif") ~ "Hors marché du travail",
      TRUE ~ NA_character_
    ),
    occup_cat = factor(occup_cat)
  )
```

Les libellés exacts doivent toujours être contrôlés avec `levels()` ou `table()` avant d’écrire le recodage.

# 5. Valeurs manquantes : quatre stratégies

**Conserver comme NA.** Utile lorsque l’on veut que chaque analyse travaille avec les observations disponibles.

**Supprimer pour une analyse donnée.** À faire seulement sur les variables nécessaires à cette analyse.

```{r}
#| eval: false
df_reg <- df_analyse |>
  drop_na(sport, age_cat, sexe, nivetud)
```

**Créer une modalité explicite.** Possible si “non-réponse” est substantivement interprétable ; elle ne doit pas être utilisée automatiquement.

```{r}
#| eval: false
x <- forcats::fct_na_value_to_level(x, level = "Non renseigné")
```

**Imputer.** Hors du socle de ce cours ; à mobiliser seulement avec une justification méthodologique adaptée.

# 6. Définir une référence

En régression, la catégorie de référence est le point de comparaison.

```{r}
#| eval: false
df_analyse <- df_analyse |>
  mutate(sexe = forcats::fct_relevel(sexe, "Femme"))

levels(df_analyse$sexe)
```

# 7. La fiche de traçabilité

Pour chaque variable recodée, documentez :

| Variable | Transformation | Justification | Contrôle |
|---|---|---|---|
| `age` | 3 classes | lisibilité et effectifs suffisants | tableau avant/après |
| `occup` | 3 groupes | statut vis-à-vis du marché du travail | modalités et NA |
| `sexe` | référence explicite | interprétation du modèle | `levels()` |

Cette fiche évite les recodages “magiques” dont on oublie la logique.
