---
title: "2 — Préparer, nettoyer et recoder"
---

# Objectifs de la séance

À la fin de ce chapitre, vous saurez :

- sélectionner les variables utiles ;
- filtrer des observations en comprenant ce que vous excluez ;
- repérer des doublons et des incohérences simples ;
- créer des variables dérivées avec `mutate()`, `case_when()` et `cut()` ;
- regrouper des modalités avec `forcats` ;
- traiter les valeurs manquantes de façon explicite ;
- définir et contrôler des catégories de référence ;
- documenter les transformations ;
- construire un **jeu d’analyse propre** à partir d’un fichier brut.

# 1. Principes de préparation

Le nettoyage n’est pas une opération neutre.

Créer une tranche d’âge, regrouper des diplômes ou supprimer des observations modifie la manière dont la population sera décrite.

La bonne question n’est donc pas :

> “Quelle fonction R faut-il utiliser ?”

mais :

> “Quelle transformation répond à ma question sans déformer inutilement l’information ?”

# 2. Séquence de préparation

Nous allons toujours suivre la même séquence :

1. partir de `df_brut` ;
2. sélectionner les variables utiles ;
3. inspecter les distributions ;
4. repérer les problèmes ;
5. recoder ;
6. contrôler chaque recodage ;
7. décider quoi faire des valeurs manquantes ;
8. construire `df_analyse` ;
9. comparer les effectifs avant/après ;
10. documenter les choix.

# 3. Partir d’un objet brut intact

```{r}
#| eval: false
library(tidyverse)
library(questionr)
library(labelled)

data(hdv2003)

df_brut <- hdv2003
```

Nous créons ensuite un objet de travail :

```{r}
#| eval: false
df_prepare <- df_brut |>
  select(
    id,
    age,
    sexe,
    nivetud,
    occup,
    sport,
    cuisine,
    bricol,
    heures.tv
  )
```

# 4. Sélection des variables

`select()` permet de construire un sous-ensemble de colonnes.

```{r}
#| eval: false
df_prepare |>
  select(age, sexe, sport)
```

On peut aussi exclure une variable :

```{r}
#| eval: false
df_prepare |>
  select(-id)
```

ou sélectionner par motif :

```{r}
#| eval: false
df_brut |>
  select(contains("trav"))
```

# 5. Renommage des variables

```{r}
#| eval: false
df_prepare <- df_prepare |>
  rename(
    niveau_etudes = nivetud,
    heures_tv = heures.tv
  )
```

Renommer ne doit pas faire perdre le lien avec le dictionnaire original. Dans un projet réel, gardez une trace des correspondances.

# 6. Filtrage des observations

Exemple :

```{r}
#| eval: false
df_25_64 <- df_prepare |>
  filter(age >= 25, age <= 64)
```

Avant de filtrer :

```{r}
#| eval: false
nrow(df_prepare)
```

Après :

```{r}
#| eval: false
nrow(df_25_64)
```

La différence est une information à documenter.

::: callout-warning
Un filtre n’est jamais seulement une ligne de code. C’est une définition de la population analysée.
:::

# 7. Vérifier les doublons

Si `id` est supposé identifier une personne de manière unique :

```{r}
#| eval: false
df_prepare |>
  count(id) |>
  filter(n > 1)
```

Si cette sortie est vide, aucun identifiant n’apparaît plusieurs fois.

On peut aussi comparer :

```{r}
#| eval: false
nrow(df_prepare)
n_distinct(df_prepare$id)
```

Si les deux nombres diffèrent, il faut comprendre pourquoi avant de poursuivre.

# 8. Vérifier les valeurs plausibles

Pour l’âge :

```{r}
#| eval: false
summary(df_prepare$age)
sort(unique(df_prepare$age))
```

Pour une variable qualitative :

```{r}
#| eval: false
table(df_prepare$occup, useNA = "ifany")
```

On cherche :

- valeurs impossibles ;
- modalités inattendues ;
- catégories rares ;
- valeurs manquantes ;
- codes spéciaux.

# 9. Créer une variable binaire

Supposons que l’on veuille distinguer les personnes qui pratiquent un sport.

Avant de recoder :

```{r}
#| eval: false
table(df_prepare$sport, useNA = "ifany")
```

Puis :

```{r}
#| eval: false
df_prepare <- df_prepare |>
  mutate(
    sport01 = case_when(
      sport == "Oui" ~ 1L,
      sport == "Non" ~ 0L,
      TRUE ~ NA_integer_
    )
  )
```

Contrôle :

```{r}
#| eval: false
table(df_prepare$sport, df_prepare$sport01, useNA = "ifany")
```

Cette table croisée est plus informative qu’un simple `table(sport01)` car elle vérifie la correspondance entre ancienne et nouvelle variable.

# 10. Créer des classes d’âge avec cut()

```{r}
#| eval: false
df_prepare <- df_prepare |>
  mutate(
    age_cat = cut(
      age,
      breaks = c(18, 35, 55, Inf),
      right = FALSE,
      labels = c("18–34", "35–54", "55+")
    )
  )
```

## Comprendre les bornes

Avec `right = FALSE` :

- `[18,35[` signifie 18 inclus et 35 exclu ;
- 35 appartient donc au groupe suivant ;
- `Inf` évite de fixer arbitrairement une borne maximale.

Contrôle :

```{r}
#| eval: false
table(df_prepare$age_cat, useNA = "ifany")
```

Pour vérifier plus finement les bornes :

```{r}
#| eval: false
df_prepare |>
  filter(age %in% c(18, 34, 35, 54, 55)) |>
  count(age, age_cat)
```

# 11. Créer une variable à partir de conditions

Pour la télévision :

```{r}
#| eval: false
df_prepare <- df_prepare |>
  mutate(
    tv_cat = case_when(
      heures_tv == 0 ~ "0 h",
      heures_tv >= 1 & heures_tv <= 2 ~ "1–2 h",
      heures_tv >= 3 ~ "3 h ou plus",
      TRUE ~ NA_character_
    )
  )
```

Puis :

```{r}
#| eval: false
table(df_prepare$heures_tv, df_prepare$tv_cat, useNA = "ifany")
```

Le dernier cas `TRUE ~ NA_character_` conserve comme manquantes les valeurs qui ne correspondent à aucune règle de recodage.

# 12. Regrouper les modalités d’un facteur

Inspectons le niveau d’études :

```{r}
#| eval: false
levels(df_prepare$niveau_etudes)
table(df_prepare$niveau_etudes, useNA = "ifany")
```

Nous pouvons construire une version simplifiée :

```{r}
#| eval: false
df_prepare <- df_prepare |>
  mutate(
    etudes_cat = forcats::fct_collapse(
      niveau_etudes,
      "Primaire" = c(
        "N'a jamais fait d'etudes",
        "A arrete ses etudes, avant la derniere annee d'etudes primaires",
        "Derniere annee d'etudes primaires"
      ),
      "Secondaire" = c(
        "1er cycle",
        "2eme cycle"
      ),
      "Supérieur / professionnel" = c(
        "Enseignement technique ou professionnel court",
        "Enseignement technique ou professionnel long",
        "Enseignement superieur y compris technique superieur"
      )
    )
  )
```

Contrôle :

```{r}
#| eval: false
table(
  df_prepare$niveau_etudes,
  df_prepare$etudes_cat,
  useNA = "ifany"
)
```

# 13. Recoder une variable d’occupation

Avant :

```{r}
#| eval: false
table(df_prepare$occup, useNA = "ifany")
```

Recodage :

```{r}
#| eval: false
df_prepare <- df_prepare |>
  mutate(
    occup_cat = case_when(
      occup %in% c("Exerce une profession", "Chomeur") ~ "Actifs",
      occup %in% c("Etudiant, eleve", "Au foyer") ~ "Formation / foyer",
      occup %in% c("Retraite", "Retire des affaires", "Autre inactif") ~ "Hors marché du travail",
      TRUE ~ NA_character_
    ),
    occup_cat = factor(
      occup_cat,
      levels = c(
        "Actifs",
        "Formation / foyer",
        "Hors marché du travail"
      )
    )
  )
```

Contrôle :

```{r}
#| eval: false
table(df_prepare$occup, df_prepare$occup_cat, useNA = "ifany")
```

# 14. Justification des regroupements

Prenons l’occupation.

Regrouper “chômeur” et “exerce une profession” dans “Actifs” peut être pertinent si la question concerne la position vis-à-vis du marché du travail au sens large.

Mais cela peut être un mauvais choix si l’on étudie précisément les effets du chômage.

Le bon recodage dépend donc de la **question sociologique**.

::: callout-note
Il n’existe pas toujours un recodage “correct” indépendamment de la problématique. Il existe surtout des recodages plus ou moins cohérents, documentés et défendables.
:::

# 15. Traitement des valeurs manquantes

Commençons par mesurer les manquants :

```{r}
#| eval: false
df_prepare |>
  summarise(
    across(
      c(age, sexe, niveau_etudes, occup, sport, heures_tv),
      ~ sum(is.na(.x))
    )
  )
```

## Stratégie 1 — conserver les NA

C’est souvent le meilleur choix pendant la préparation.

On laisse les valeurs manquantes visibles et chaque analyse utilise les observations disponibles.

## Stratégie 2 — supprimer les observations nécessaires à une analyse

```{r}
#| eval: false
df_reg <- df_prepare |>
  drop_na(
    sport01,
    age_cat,
    sexe,
    etudes_cat
  )
```

On supprime seulement les observations incomplètes pour les variables nécessaires.

## Stratégie 3 — créer une modalité explicite

```{r}
#| eval: false
df_prepare <- df_prepare |>
  mutate(
    etudes_cat_explicit = forcats::fct_na_value_to_level(
      etudes_cat,
      level = "Non renseigné"
    )
  )
```

Cette stratégie ne convient que si l’on accepte d’analyser la non-réponse comme une catégorie particulière.

## Stratégie 4 — imputation

L’imputation consiste à remplacer des valeurs manquantes selon un modèle ou une procédure définie.

Elle existe, mais elle sort du socle de ce cours. Elle ne doit jamais être réduite à “remplacer les NA par la moyenne”.

# 16. Quantifier la perte liée aux cas complets

```{r}
#| eval: false
n_avant <- nrow(df_prepare)

df_complet <- df_prepare |>
  drop_na(
    sport,
    age_cat,
    sexe,
    etudes_cat,
    occup_cat,
    tv_cat
  )

n_apres <- nrow(df_complet)

tibble(
  effectif_initial = n_avant,
  effectif_final = n_apres,
  observations_perdues = n_avant - n_apres,
  pct_perdu = round(
    100 * (n_avant - n_apres) / n_avant,
    1
  )
)
```

Une copie d’examen solide présente cet effectif.

# 17. Vérifier si les cas perdus ont un profil particulier

On peut créer un indicateur :

```{r}
#| eval: false
df_prepare <- df_prepare |>
  mutate(
    complet_analyse = if_else(
      complete.cases(
        sport,
        age_cat,
        sexe,
        etudes_cat,
        occup_cat,
        tv_cat
      ),
      "Complet",
      "Incomplet"
    )
  )

table(df_prepare$complet_analyse)
```

Puis comparer par exemple l’âge :

```{r}
#| eval: false
df_prepare |>
  group_by(complet_analyse) |>
  summarise(
    n = n(),
    age_moyen = mean(age, na.rm = TRUE),
    age_median = median(age, na.rm = TRUE)
  )
```

L’objectif n’est pas de mener ici une analyse avancée des mécanismes de non-réponse, mais de comprendre que les lignes supprimées ne sont pas nécessairement “au hasard”.

# 18. Réordonner les niveaux d’un facteur

Pour une régression, la première modalité du facteur est généralement la référence.

```{r}
#| eval: false
levels(df_prepare$sexe)
```

Si l’on souhaite prendre `Femme` comme référence :

```{r}
#| eval: false
df_prepare <- df_prepare |>
  mutate(
    sexe = forcats::fct_relevel(sexe, "Femme")
  )

levels(df_prepare$sexe)
```

Même logique pour une catégorie d’âge :

```{r}
#| eval: false
df_prepare <- df_prepare |>
  mutate(
    age_cat = forcats::fct_relevel(age_cat, "18–34")
  )
```

# 19. Construire le jeu final d’analyse

```{r}
#| eval: false
df_analyse <- df_prepare |>
  select(
    sport,
    sport01,
    sexe,
    age,
    age_cat,
    etudes_cat,
    occup_cat,
    tv_cat,
    cuisine,
    bricol
  )
```

Nous vérifions :

```{r}
#| eval: false
glimpse(df_analyse)
summary(df_analyse)
```

# 20. La fiche de traçabilité

Pour chaque transformation, consignez :

| Variable initiale | Variable créée | Décision | Justification | Vérification |
|---|---|---|---|---|
| `age` | `age_cat` | 3 classes | comparaison lisible des générations | bornes + effectifs |
| `heures_tv` | `tv_cat` | 0 / 1–2 / 3+ | distinguer absence, usage modéré, fort usage | tableau croisé |
| `niveau_etudes` | `etudes_cat` | regroupement | éviter trop de modalités rares | ancien × nouveau |
| `occup` | `occup_cat` | 3 statuts | synthèse de position vis-à-vis de l’activité | ancien × nouveau |
| `sport` | `sport01` | Oui=1 / Non=0 | préparer un modèle binaire | tableau croisé |

# 21. Atelier guidé — préparer un fichier pour étudier le sport

## Question

Quels profils sociaux sont associés à la pratique du sport ?

## Étape 1 — sélectionner

Créez `tp_sport` avec :

- `id`
- `sport`
- `age`
- `sexe`
- `nivetud`
- `occup`
- `heures.tv`

## Étape 2 — inspecter

Pour chaque variable :

- type ;
- modalités ou résumé ;
- nombre de manquants.

## Étape 3 — recoder

Créez :

- `age_cat` : 18–29 / 30–49 / 50–64 / 65+ ;
- `tv_cat` : 0–1 h / 2 h / 3 h ou plus ;
- `etudes_cat` : faible / moyen / supérieur.

## Étape 4 — contrôler

Pour chaque variable créée, produisez un tableau entre variable initiale et variable recodée.

## Étape 5 — cas complets

Construisez `tp_sport_complet` avec uniquement les lignes complètes pour les variables de l’analyse.

Calculez :

- effectif initial ;
- effectif final ;
- nombre perdu ;
- pourcentage perdu.

## Étape 6 — rédiger

Écrivez trois phrases expliquant :

1. pourquoi vous avez choisi ces recodages ;
2. combien d’observations sont perdues ;
3. quelle limite cette suppression peut poser.

# 22. Exercice 1 — Contrôle d’un recodage

Voici un code :

```{r}
#| eval: false
df <- hdv2003 |>
  mutate(
    age_cat = case_when(
      age < 35 ~ "18–34",
      age < 55 ~ "35–54",
      TRUE ~ "55+"
    )
  )
```

Questions :

1. Que deviennent les `NA` de `age` ?
2. Quel problème ce code pose-t-il ?
3. Corrigez le code.

## Correction de principe

Avec ce code, un âge manquant ne satisfait aucune des deux premières conditions et tombe dans `TRUE ~ "55+"`. Il serait donc faussement classé parmi les 55 ans et plus.

Il faut écrire :

```{r}
#| eval: false
df <- hdv2003 |>
  mutate(
    age_cat = case_when(
      is.na(age) ~ NA_character_,
      age < 35 ~ "18–34",
      age < 55 ~ "35–54",
      TRUE ~ "55+"
    )
  )
```

L’ordre des conditions dans `case_when()` doit être contrôlé explicitement, en particulier lorsque des valeurs manquantes sont présentes.

# 23. Exercice 2 — Discussion des choix de recodage

Pour chacune des propositions, dites si le recodage vous semble défendable et dans quel contexte.

### Proposition A

Regrouper retraités et étudiants dans “Inactifs”.

### Proposition B

Regrouper toutes les pratiques sportives en Oui/Non.

### Proposition C

Transformer l’âge en deux groupes : moins de 65 ans / 65 ans et plus.

### Proposition D

Transformer le nombre d’heures de télévision en faible / fort selon la médiane.

Il n’y a pas toujours une réponse unique. L’objectif est d’apprendre à **argumenter un choix**.

# 24. Erreurs fréquentes

## Supprimer tous les NA dès le départ

```{r}
#| eval: false
df <- na.omit(df_brut)
```

Cela supprime des lignes pour des variables qui ne seront peut-être jamais utilisées.

## Recoder sans vérifier les libellés

Écrire un `case_when()` à partir de modalités supposées peut produire beaucoup de `NA`.

## Utiliser des classes d’âge arbitraires

Les seuils doivent avoir un sens analytique ou pédagogique.

## Mélanger préparation et analyse

Il est préférable de construire d’abord un jeu propre, puis de produire les résultats.

## Écraser la variable initiale

Conserver `age` en plus de `age_cat` permet de contrôler le recodage et de revenir en arrière.

# 25. Contrôle de fin de préparation

Avant de passer au descriptif, vérifiez :

- [ ] l’objet brut existe encore ;
- [ ] l’unité d’analyse est claire ;
- [ ] les variables nécessaires ont été inspectées ;
- [ ] les modalités spéciales ont été identifiées ;
- [ ] chaque recodage a été contrôlé ;
- [ ] les références des facteurs importants sont connues ;
- [ ] les NA ont fait l’objet d’une décision explicite ;
- [ ] l’effectif final est connu ;
- [ ] la perte d’observations est quantifiée ;
- [ ] les transformations sont documentées.

Si ces dix points sont satisfaits, vous avez un jeu prêt pour l’analyse descriptive.
