---
title: "3 — Décrire, comparer et tester"
---

# 1. Décrire avant de modéliser

Une régression ne remplace jamais un descriptif. Avant un modèle, il faut connaître :

- la taille de l’échantillon ;
- la distribution de la variable étudiée ;
- la distribution des variables explicatives ;
- les valeurs manquantes ;
- les associations bivariées les plus importantes.

# 2. Une variable quantitative

```{r}
#| eval: false
df |>
  summarise(
    n = sum(!is.na(age)),
    moyenne = mean(age, na.rm = TRUE),
    ecart_type = sd(age, na.rm = TRUE),
    mediane = median(age, na.rm = TRUE),
    q1 = quantile(age, .25, na.rm = TRUE),
    q3 = quantile(age, .75, na.rm = TRUE)
  )
```

La moyenne et l’écart-type sont utiles pour une distribution relativement régulière ; la médiane et l’intervalle interquartile sont souvent plus robustes.

# 3. Une variable qualitative

```{r}
#| eval: false
df |>
  count(sexe) |>
  mutate(pct = 100 * n / sum(n))
```

Toujours demander : **quel dénominateur produit ce pourcentage ?**

# 4. Tableau descriptif avec gtsummary

```{r}
#| eval: false
df |>
  select(age, sexe, age_cat, occup_cat, sport) |>
  tbl_summary(
    statistic = list(
      all_continuous() ~ "{mean} ({sd})",
      all_categorical() ~ "{n} ({p}%)"
    ),
    missing = "ifany"
  ) |>
  bold_labels()
```

# 5. Comparer deux groupes

```{r}
#| eval: false
df |>
  select(sport, age_cat, sexe, occup_cat) |>
  tbl_summary(
    by = sport,
    statistic = all_categorical() ~ "{n} ({p}%)",
    percent = "column",
    missing = "ifany"
  ) |>
  add_p()
```

## Lire une p-value

La p-value ne mesure ni l’importance sociale d’une différence ni sa taille. Elle indique dans quelle mesure les données sont compatibles avec une hypothèse nulle, sous les conditions du test.

On ne rédige pas : “la variable X a un effet parce que p < 0,05”.

On peut rédiger : “la distribution de X diffère entre les deux groupes dans cet échantillon (test du χ², p < 0,05). La taille et le sens de cette différence doivent être lus dans les pourcentages.”

# 6. Tableau croisé et χ²

```{r}
#| eval: false
tab <- table(df$sport, df$age_cat)
prop.table(tab, margin = 1) * 100
chisq.test(tab)
```

**H0 :** les deux variables sont indépendantes dans la population étudiée.

Avant d’interpréter le test, inspectez les effectifs attendus :

```{r}
#| eval: false
test <- chisq.test(tab)
test$expected
```

Si plusieurs cases ont de très faibles effectifs attendus, le χ² peut être inadapté.

# 7. Écrire une interprétation utile

Une bonne interprétation suit quatre étapes :

1. décrire le contraste principal ;
2. donner un ordre de grandeur ;
3. indiquer l’incertitude ou le test ;
4. proposer une lecture sociologique prudente.

Exemple de forme : “La pratique est plus fréquente dans le groupe A que dans le groupe B. L’écart observé est de … points. Le test d’indépendance indique … . Cette différence peut être rapprochée de …, sans permettre à elle seule d’établir un mécanisme causal.”
