---
title: "3 — Décrire, comparer et tester"
---

# Objectifs de la séance

À la fin de ce chapitre, vous saurez :

- choisir une statistique descriptive adaptée au type de variable ;
- calculer effectifs, proportions, moyenne, médiane, dispersion ;
- produire des tableaux croisés lisibles ;
- comprendre la différence entre pourcentages en ligne et en colonne ;
- construire des tableaux avec `gtsummary` ;
- utiliser `add_p()` sans réduire l’analyse à la p-value ;
- réaliser et commenter un test du χ² ;
- repérer les limites liées aux petits effectifs ;
- produire des graphiques simples utiles à l’interprétation ;
- rédiger un commentaire sociologique structuré.

# 1. Décrire avant de tester

Une analyse descriptive répond à des questions simples mais indispensables :

- qui compose l’échantillon ?
- quelles pratiques sont fréquentes ?
- quelles catégories sont minoritaires ?
- quelles différences apparaissent entre groupes ?
- ces écarts sont-ils faibles, modérés ou importants ?

Une régression ne remplace jamais ces informations.

# 2. Décrire une variable quantitative

Prenons l’âge.

```{r}
#| eval: false
summary(df$age)
```

Puis :

```{r}
#| eval: false
df |>
  summarise(
    n = sum(!is.na(age)),
    moyenne = mean(age, na.rm = TRUE),
    ecart_type = sd(age, na.rm = TRUE),
    mediane = median(age, na.rm = TRUE),
    q1 = quantile(age, 0.25, na.rm = TRUE),
    q3 = quantile(age, 0.75, na.rm = TRUE),
    minimum = min(age, na.rm = TRUE),
    maximum = max(age, na.rm = TRUE)
  )
```

## Moyenne ou médiane ?

La **moyenne** résume bien une distribution relativement symétrique.

La **médiane** est plus robuste aux valeurs extrêmes et aux distributions asymétriques.

Le bon réflexe est de regarder aussi la distribution.

```{r}
#| eval: false
ggplot(df, aes(x = age)) +
  geom_histogram(bins = 30) +
  labs(
    x = "Âge",
    y = "Effectif",
    title = "Distribution de l’âge"
  ) +
  theme_minimal()
```

# 3. Décrire une variable qualitative

```{r}
#| eval: false
table(df$sexe, useNA = "ifany")
```

Proportions :

```{r}
#| eval: false
prop.table(
  table(df$sexe, useNA = "ifany")
) * 100
```

Avec `dplyr` :

```{r}
#| eval: false
df |>
  count(sexe, .drop = FALSE) |>
  mutate(
    pct = 100 * n / sum(n)
  )
```

# 4. Le dénominateur : question centrale des pourcentages

Un pourcentage n’a de sens que si l’on sait “sur combien”.

Supposons un tableau sexe × sport.

```{r}
#| eval: false
tab <- table(df$sexe, df$sport)
tab
```

Pourcentage par ligne :

```{r}
#| eval: false
prop.table(tab, margin = 1) * 100
```

La question devient :

> “Au sein de chaque sexe, quelle proportion pratique le sport ?”

Pourcentage par colonne :

```{r}
#| eval: false
prop.table(tab, margin = 2) * 100
```

La question devient :

> “Parmi les pratiquants ou non-pratiquants, quelle est la composition par sexe ?”

Ce ne sont pas les mêmes questions.

::: callout-important
Avant de commenter un tableau croisé, formulez en français la question correspondant au dénominateur.
:::

# 5. Créer un tableau descriptif simple

Avec `gtsummary` :

```{r}
#| eval: false
library(gtsummary)

df |>
  select(
    age,
    age_cat,
    sexe,
    etudes_cat,
    occup_cat,
    sport
  ) |>
  tbl_summary(
    statistic = list(
      all_continuous() ~ "{mean} ({sd})",
      all_categorical() ~ "{n} ({p}%)"
    ),
    missing = "ifany"
  ) |>
  bold_labels()
```

# 6. Choisir la statistique affichée

Pour une variable quantitative :

```{r}
#| eval: false
df |>
  select(age) |>
  tbl_summary(
    statistic = age ~ "{median} [{p25}; {p75}]"
  )
```

On peut donc adapter le tableau au type de distribution.

# 7. Comparer les groupes

Supposons que nous voulions comparer les profils selon la pratique du sport.

```{r}
#| eval: false
df |>
  select(
    sport,
    age,
    age_cat,
    sexe,
    etudes_cat,
    occup_cat
  ) |>
  tbl_summary(
    by = sport,
    statistic = list(
      all_continuous() ~ "{mean} ({sd})",
      all_categorical() ~ "{n} ({p}%)"
    ),
    percent = "column",
    missing = "ifany"
  )
```

# 8. Ajouter les tests

```{r}
#| eval: false
df |>
  select(
    sport,
    age,
    age_cat,
    sexe,
    etudes_cat,
    occup_cat
  ) |>
  tbl_summary(
    by = sport,
    missing = "ifany"
  ) |>
  add_p()
```

## Ce que fait add_p()

`add_p()` choisit un test adapté selon les variables et les paramètres du tableau.

Mais l’étudiant doit toujours savoir ce qu’il cherche à tester.

La p-value ne remplace pas la lecture des proportions.

# 9. Comment lire un tableau descriptif stratifié

Une lecture efficace suit cet ordre :

1. regarder les effectifs des groupes ;
2. identifier les écarts les plus visibles ;
3. quantifier l’écart ;
4. examiner la p-value ;
5. proposer une interprétation sociologique ;
6. signaler les limites.

Exemple de structure :

> “La pratique du sport est plus fréquente parmi les individus de la catégorie X que parmi ceux de la catégorie Y. L’écart est de X points de pourcentage. Le test suggère que les distributions diffèrent entre groupes (p = ...). Cet écart peut être rapproché de ..., mais il s’agit d’une association descriptive.”

# 10. Le test du χ²

Le test du χ² examine l’association entre deux variables qualitatives.

Exemple :

```{r}
#| eval: false
tab_age_sport <- table(
  df$age_cat,
  df$sport
)

tab_age_sport
```

Pourcentages par ligne :

```{r}
#| eval: false
prop.table(
  tab_age_sport,
  margin = 1
) * 100
```

Test :

```{r}
#| eval: false
test_age_sport <- chisq.test(tab_age_sport)
test_age_sport
```

# 11. Hypothèse nulle

Pour le χ² :

**H0 :** les deux variables sont indépendantes.

**H1 :** il existe une association entre les deux variables.

Si la p-value est faible au regard du seuil choisi, on considère que les données sont peu compatibles avec H0.

On ne dit pas :

> “L’âge cause la pratique sportive.”

On dit :

> “La pratique sportive est associée à la tranche d’âge dans les données observées.”

# 12. Vérifier les effectifs attendus

```{r}
#| eval: false
test_age_sport$expected
```

Si plusieurs effectifs attendus sont très faibles, l’approximation du χ² peut être fragile.

On peut alors :

- regrouper certaines modalités si cela a un sens ;
- envisager un test exact dans certains cas ;
- surtout ne pas ignorer le problème.

# 13. Résidus standardisés : où se situe l’association ?

Le χ² global indique qu’il existe ou non une association, mais pas directement quelles cases contribuent le plus.

```{r}
#| eval: false
test_age_sport$stdres
```

Lecture simple :

- résidu positif important : plus d’observations qu’attendu sous l’indépendance ;
- résidu négatif important : moins qu’attendu.

Il s’agit d’un outil de diagnostic, pas d’une nouvelle p-value à surinterpréter.

# 14. Visualiser un tableau croisé

Une représentation proportionnelle :

```{r}
#| eval: false
df |>
  filter(
    !is.na(age_cat),
    !is.na(sport)
  ) |>
  ggplot(
    aes(
      x = age_cat,
      fill = sport
    )
  ) +
  geom_bar(
    position = "fill"
  ) +
  labs(
    x = "Tranche d’âge",
    y = "Proportion",
    fill = "Sport",
    title = "Pratique du sport selon l’âge"
  ) +
  theme_minimal()
```

La hauteur totale vaut 100 % pour chaque tranche d’âge.

# 15. Comparer une quantitative selon un groupe

Pour comparer l’âge entre pratiquants et non-pratiquants :

```{r}
#| eval: false
df |>
  group_by(sport) |>
  summarise(
    n = sum(!is.na(age)),
    age_moyen = mean(age, na.rm = TRUE),
    age_median = median(age, na.rm = TRUE),
    ecart_type = sd(age, na.rm = TRUE)
  )
```

Graphiquement :

```{r}
#| eval: false
ggplot(
  df,
  aes(
    x = sport,
    y = age
  )
) +
  geom_boxplot() +
  labs(
    x = "Pratique du sport",
    y = "Âge"
  ) +
  theme_minimal()
```

# 16. Significativité statistique et importance sociologique

Avec un très grand échantillon, une différence minuscule peut avoir une p-value faible.

Avec un petit échantillon, une différence substantielle peut être très incertaine.

Il faut donc distinguer :

- **existence statistique d’une association** ;
- **ampleur de l’écart** ;
- **incertitude** ;
- **intérêt sociologique ou professionnel**.

::: callout-tip
Commencez toujours votre commentaire par les chiffres substantiels, pas par la p-value.
:::

# 17. Atelier guidé — décrire la pratique de la cuisine

## Étape 1 — jeu d’analyse

Construisez un jeu contenant :

- `cuisine`
- `sexe`
- `age_cat`
- `etudes_cat`
- `occup_cat`
- `tv_cat`
- `sport`
- `bricol`

Supprimez uniquement les lignes incomplètes pour ces variables.

## Étape 2 — descriptif global

Produisez un `tbl_summary()`.

Questions :

1. Quelle est la catégorie d’âge la plus fréquente ?
2. Quelle est la distribution de la pratique de la cuisine ?
3. Quel est le profil de l’échantillon du point de vue des études ?

## Étape 3 — tableau par cuisine

Produisez :

```{r}
#| eval: false
tbl_summary(
  data = df_cuisine,
  by = cuisine
)
```

puis ajoutez `add_p()`.

## Étape 4 — sélectionner deux résultats

Choisissez deux variables présentant des écarts intéressants.

Pour chacune, rédigez trois phrases :

1. description du contraste ;
2. information statistique ;
3. interprétation sociologique prudente.

# 18. Atelier pratique — construire les pourcentages soi-même

Sans `gtsummary`, calculez la distribution de `sport` selon `age_cat`.

Une solution possible :

```{r}
#| eval: false
df |>
  filter(
    !is.na(age_cat),
    !is.na(sport)
  ) |>
  count(
    age_cat,
    sport
  ) |>
  group_by(age_cat) |>
  mutate(
    pct = 100 * n / sum(n)
  )
```

Questions :

1. Quel est le dénominateur ?
2. Comment modifier le code pour calculer la composition par âge à l’intérieur de chaque modalité de sport ?

# 19. Atelier pratique — de table() à un commentaire

```{r}
#| eval: false
tab <- table(
  df$sexe,
  df$cuisine
)

tab
prop.table(tab, margin = 1) * 100
chisq.test(tab)
```

Rédigez un commentaire de 5 lignes maximum qui contient :

- le sens de l’écart ;
- son ordre de grandeur ;
- le résultat du test ;
- une interprétation possible ;
- une limite.

# 20. Exercice “quelle statistique choisir ?”

Pour chaque variable, choisissez la description la plus pertinente.

## Âge

- effectifs et pourcentages ?
- moyenne et écart-type ?
- médiane et quartiles ?

## Sexe

- moyenne ?
- effectifs et pourcentages ?

## Nombre d’heures de télévision

- uniquement la moyenne ?
- histogramme + moyenne/médiane ?
- tableau de fréquences si la variable prend peu de valeurs ?

## Niveau d’études

- moyenne du numéro de modalité ?
- effectifs et pourcentages ?

L’objectif est de relier le choix statistique à la nature de la variable.

# 21. Exercice “ligne ou colonne ?”

On étudie la pratique du cinéma selon le sexe.

### Question A

> “Parmi les femmes, quelle proportion va au cinéma ?”

Il faut des pourcentages **en ligne** si le sexe est placé en ligne.

### Question B

> “Parmi les personnes allant au cinéma, quelle part sont des femmes ?”

Il faut des pourcentages **en colonne** dans cette disposition.

Écrivez les deux commandes avec `prop.table()`.

# 22. Exercice “ne pas tomber amoureux de p < 0,05”

Supposons :

- groupe A : 51 % ;
- groupe B : 49 % ;
- p = 0,02.

Puis :

- groupe C : 65 % ;
- groupe D : 45 % ;
- p = 0,08.

Questions :

1. Quel contraste est le plus grand ?
2. Lequel est statistiquement significatif au seuil de 5 % ?
3. Pourquoi ces deux réponses peuvent-elles être différentes ?
4. Lequel serait potentiellement le plus intéressant pour un commanditaire ?
5. Quelle information supplémentaire voudriez-vous connaître ?

# 23. Présenter un tableau professionnel

Un tableau utile doit :

- avoir un titre informatif ;
- indiquer les effectifs ;
- utiliser des libellés compréhensibles ;
- afficher un nombre raisonnable de décimales ;
- préciser le traitement des valeurs manquantes ;
- permettre de retrouver le dénominateur des pourcentages.

Avec `gtsummary` :

```{r}
#| eval: false
df |>
  select(
    sport,
    age_cat,
    sexe,
    etudes_cat
  ) |>
  tbl_summary(
    by = sport,
    statistic = all_categorical() ~ "{n} ({p}%)",
    missing = "no"
  ) |>
  add_overall(last = TRUE) |>
  add_p() |>
  modify_caption(
    "**Caractéristiques des répondants selon la pratique sportive**"
  ) |>
  bold_labels()
```

# 24. Comment rédiger une interprétation

Une bonne phrase comporte quatre niveaux.

## 1. Le fait

> “La proportion de pratiquants est plus élevée chez …”

## 2. L’ampleur

> “… avec X % contre Y %, soit un écart de Z points.”

## 3. L’incertitude

> “Le test d’indépendance donne …”

## 4. La lecture sociologique

> “Cet écart peut être mis en relation avec …”

Puis une réserve :

> “Cette analyse bivariée ne permet cependant pas de distinguer ce qui relève de l’âge, du niveau d’études ou de la position professionnelle.”

# 25. Erreurs fréquentes

## Lire uniquement la p-value

Une p-value ne décrit pas l’écart.

## Confondre pourcentages en ligne et en colonne

Cela change la question posée.

## Commenter une moyenne sans voir la distribution

La moyenne seule peut masquer une forte asymétrie.

## Écrire “il n’y a pas de différence” parce que p > 0,05

Il est plus prudent de dire que l’on ne dispose pas d’un signal statistique suffisamment précis pour rejeter l’indépendance au seuil choisi.

## Tester toutes les variables sans question

Une sortie automatique n’est pas encore une analyse.

# 26. Travail autonome — mini-analyse descriptive complète

À partir de `hdv2003`, choisissez une pratique parmi :

- `sport`
- `cuisine`
- `bricol`
- `cinema`

Puis :

1. définissez une question de comparaison ;
2. préparez quatre variables explicatives ;
3. produisez un tableau descriptif global ;
4. produisez un tableau par pratique ;
5. choisissez un tableau croisé ;
6. réalisez un χ² ;
7. produisez un graphique ;
8. rédigez un commentaire de 10 lignes maximum.

# 27. Ce qu’il faut retenir

Une description solide distingue toujours :

- les **effectifs** ;
- les **proportions** ;
- les **dénominateurs** ;
- l’**ampleur des écarts** ;
- l’**incertitude** ;
- l’**interprétation sociologique**.

Le test statistique vient compléter la description. Il ne la remplace jamais.
