---
title: "4 — Régression logistique"
---

# Principe de la régression logistique

On l’utilise lorsque la variable à expliquer est binaire : pratiquer/ne pas pratiquer, satisfait/non satisfait, fumeur/non-fumeur, etc.

# 1. Vérifier la variable dépendante

```{r}
#| eval: false
table(df$smoker, useNA = "ifany")
levels(df$smoker)
```

Avec une variable facteur à deux modalités, vérifiez toujours quelle modalité est modélisée. Pour éviter l’ambiguïté, on peut aussi créer explicitement un indicateur 0/1.

```{r}
#| eval: false
df <- df |>
  mutate(smoker01 = if_else(smoker == "Fumeur", 1L, 0L))
```

# 2. Le modèle

```{r}
#| eval: false
modele_1 <- glm(
  smoker01 ~ sexe + age_cat + active,
  data = df,
  family = binomial(link = "logit")
)
```

Le modèle estime le **logarithme des cotes**. Les coefficients bruts sont donc en log-odds, peu intuitifs pour un public non spécialiste.

# 3. Passer aux odds ratios

```{r}
#| eval: false
modele_1 |>
  tbl_regression(
    exponentiate = TRUE,
    add_estimate_to_reference_row = TRUE
  ) |>
  bold_labels()
```

## Lire un OR

- OR = 1 : même cote que la référence ;
- OR > 1 : cote plus élevée ;
- OR < 1 : cote plus faible.

Un OR de 1,5 ne signifie **pas** “50 % de probabilité en plus”. Il signifie que les **cotes** sont multipliées par 1,5, toutes choses égales par ailleurs.

# 4. Traduire en probabilités prédites

Pour une restitution professionnelle, les probabilités sont souvent plus faciles à comprendre.

```{r}
#| eval: false
ggeffects::predict_response(
  modele_1,
  terms = c("age_cat", "sexe")
) |>
  plot()
```

# 5. Interactions

```{r}
#| eval: false
modele_2 <- glm(
  smoker01 ~ sexe * age_cat + active,
  data = df,
  family = binomial()
)

anova(modele_1, modele_2, test = "Chisq")
```

Une interaction répond à une question : **l’association entre X et Y varie-t-elle selon Z ?**

N’interprétez pas isolément un coefficient d’interaction complexe. Représentez les probabilités prédites :

```{r}
#| eval: false
ggeffects::predict_response(
  modele_2,
  terms = c("age_cat", "sexe")
) |>
  plot()
```

# 6. Limites d’interprétation

Une association ajustée n’est pas automatiquement causale. Le modèle dépend :

- des variables mesurées ;
- de leur codage ;
- des observations conservées ;
- des catégories de référence ;
- de la spécification choisie ;
- du plan d’échantillonnage.

# Points de contrôle avant interprétation

- La variable dépendante est-elle bien codée ?
- Les références sont-elles explicites ?
- Les effectifs de chaque modalité sont-ils suffisants ?
- Les données manquantes sont-elles documentées ?
- L’OR est-il accompagné de son IC95 % ?
- Une probabilité prédite serait-elle plus claire ?
- L’interprétation respecte-t-elle le caractère associatif du modèle ?
