---
title: "5 — Analyse des correspondances multiples"
---

# Principe de l’analyse des correspondances multiples

L’ACM sert à explorer les structures d’association entre plusieurs **variables qualitatives**. Elle est particulièrement adaptée à l’étude de profils sociaux, de pratiques ou d’attitudes.

Elle ne “prouve” pas des groupes sociaux déjà existants : elle construit un espace synthétique dans lequel les modalités qui apparaissent souvent dans des profils similaires tendent à se rapprocher.

# 1. Préparer les variables

```{r}
#| eval: false
df_acm <- df |>
  select(sexe, age_cat, etudes, sport, cinema, cuisine, bricol) |>
  drop_na() |>
  mutate(across(everything(), as.factor))

summary(df_acm)
```

Les modalités rares peuvent déstabiliser la lecture. On peut les regrouper, mais seulement avec une justification substantielle.

# 2. Variables actives et illustratives

Les **variables actives** construisent les axes.  
Les **variables illustratives** sont projetées après coup et n’influencent pas la construction.

Exemple :

```{r}
#| eval: false
acm_1 <- FactoMineR::MCA(
  df_acm,
  quali.sup = 1:2,
  graph = FALSE
)
```

Ici, les deux premières colonnes sont illustratives.

# 3. Valeurs propres

```{r}
#| eval: false
acm_1$eig
factoextra::fviz_screeplot(acm_1)
```

L’inertie de l’ACM est souvent répartie sur de nombreuses dimensions. On ne choisit pas les axes uniquement à partir d’un seuil mécanique : on combine inertie, contributions et intelligibilité sociologique.

# 4. Carte des modalités

```{r}
#| eval: false
factoextra::fviz_mca_var(
  acm_1,
  repel = TRUE
)
```

## Lecture de la carte

Ne lisez pas seulement la proximité visuelle. Pour chaque axe :

1. repérez les modalités éloignées de l’origine ;
2. examinez les contributions ;
3. regardez les oppositions entre côtés de l’axe ;
4. cherchez une interprétation commune ;
5. nommez l’axe avec prudence.

# 5. Contributions

```{r}
#| eval: false
factoextra::fviz_contrib(acm_1, choice = "var", axes = 1)
factoextra::fviz_contrib(acm_1, choice = "var", axes = 2)
```

Une modalité proche de l’origine contribue peu à la structuration d’un axe, même si son étiquette attire l’œil.

# 6. Interprétation des axes

**Axe 1.** “L’axe 1 oppose principalement … à … . Cette opposition est portée par les modalités …, qui contribuent fortement à l’axe. Sociologiquement, cet axe peut être lu comme …”

**Axe 2.** Même structure, sans chercher à reproduire l’interprétation du premier axe.

# 7. Variables illustratives

Elles servent à répondre à une question complémentaire : “où se situent les groupes d’âge / la pratique / le statut d’intérêt dans l’espace construit par les variables actives ?”

On ne conclut pas à une causalité à partir de leur position.
