---
title: "6 — Pondérations et données d’enquête"
---

# Principe des pondérations

Dans certaines enquêtes, les observations n’ont pas toutes le même poids. Dans d’autres fichiers, une ligne résume plusieurs individus.

Le jeu `MASS::housing` est un excellent exemple : chaque ligne est un profil `Sat × Infl × Type × Cont`, et `Freq` indique combien d’habitants appartiennent à ce profil.

# 1. Lignes du fichier et effectif représenté

```{r}
#| eval: false
nrow(MASS::housing)
```

Ce nombre est le nombre de **profils**, pas le nombre d’habitants.

# 2. L’effectif représenté

```{r}
#| eval: false
df <- MASS::housing
sum(df$Freq)
```

# 3. Une distribution pondérée simple

```{r}
#| eval: false
df |>
  group_by(Sat) |>
  summarise(n = sum(Freq), .groups = "drop") |>
  mutate(pct = 100 * n / sum(n))
```

# 4. Construire un objet survey

```{r}
#| eval: false
library(survey)

design_housing <- svydesign(
  ids = ~1,
  weights = ~Freq,
  data = df
)
```

Ici, `Freq` agit comme un poids de fréquence.

# 5. Tableau descriptif pondéré

```{r}
#| eval: false
design_housing |>
  gtsummary::tbl_svysummary(
    include = c(Sat, Infl, Type, Cont)
  )
```

# 6. Modèle pondéré

```{r}
#| eval: false
df <- df |>
  mutate(SatHigh = if_else(Sat == "High", 1L, 0L))

modele_p <- glm(
  SatHigh ~ Infl + Type + Cont,
  data = df,
  weights = Freq,
  family = binomial()
)
```

Pour un véritable plan complexe (strates, grappes, probabilités d’inclusion), on utilisera les fonctions du package `survey` pour l’inférence, et non un simple `glm(weights = ...)`.

# 7. Point de contrôle pour la restitution

Avant toute restitution, demandez : **mes pourcentages décrivent-ils les lignes du fichier ou la population qu’elles représentent ?**

Cette question évite l’une des erreurs les plus graves en analyse d’enquête.
