---
title: "Corrigé TD 0C — Nettoyage et non-réponse avec gss_cat"
---

# 1. Diagnostic

```{r}
#| eval: false
library(tidyverse)
library(forcats)

data(gss_cat, package = "forcats")

df <- gss_cat |>
  select(
    age,
    sex,
    marital,
    relig,
    race,
    rincome,
    partyid,
    tvhours
  )

glimpse(df)
```

Nombre de valeurs manquantes :

```{r}
#| eval: false
df |>
  summarise(
    across(
      everything(),
      ~ sum(is.na(.x))
    )
  )
```

Nombre de modalités :

```{r}
#| eval: false
df |>
  summarise(
    across(
      where(is.factor),
      ~ nlevels(.x)
    )
  )
```

# 2. Modalités spéciales du revenu

```{r}
#| eval: false
levels(df$rincome)
table(df$rincome, useNA = "ifany")
```

Les modalités telles que `No answer`, `Don't know` ou `Refused` ne décrivent pas un revenu. Elles décrivent une **situation de réponse**.

C’est une différence importante avec `NA` :

- `NA` signifie que R stocke une valeur manquante ;
- `No answer` est une modalité explicite du questionnaire et reste donc une valeur du facteur.

# 3. Recoder rincome

Une solution pédagogique possible :

```{r}
#| eval: false
df <- df |>
  mutate(
    rincome_rec = case_when(
      rincome %in% c(
        "No answer",
        "Don't know",
        "Refused"
      ) ~ "Non-réponse",

      rincome %in% c(
        "Lt $1000",
        "$1000 to 2999",
        "$3000 to 3999",
        "$4000 to 4999",
        "$5000 to 5999",
        "$6000 to 6999",
        "$7000 to 7999",
        "$8000 to 9999"
      ) ~ "Bas",

      rincome %in% c(
        "$10000 - 14999",
        "$15000 - 19999"
      ) ~ "Moyen",

      rincome %in% c(
        "$20000 - 24999",
        "$25000 or more"
      ) ~ "Élevé",

      TRUE ~ NA_character_
    ),
    rincome_rec = factor(
      rincome_rec,
      levels = c(
        "Bas",
        "Moyen",
        "Élevé",
        "Non-réponse"
      )
    )
  )

table(
  df$rincome,
  df$rincome_rec,
  useNA = "ifany"
)
```

::: callout-warning
Ce regroupement est utile pour un exercice, mais les seuils ne doivent pas être présentés comme universels. Ils dépendent du contexte historique du GSS et de la question étudiée.
:::

# 4. Âge

```{r}
#| eval: false
df <- df |>
  mutate(
    age_cat = cut(
      age,
      breaks = c(18, 35, 55, Inf),
      right = FALSE,
      labels = c("18–34", "35–54", "55+")
    )
  )

table(df$age, df$age_cat, useNA = "ifany")
```

# 5. Forte consommation de télévision

```{r}
#| eval: false
df <- df |>
  mutate(
    tv_high = case_when(
      is.na(tvhours) ~ NA_character_,
      tvhours >= 3 ~ "3 h ou plus",
      TRUE ~ "Moins de 3 h"
    ),
    tv_high = factor(
      tv_high,
      levels = c(
        "Moins de 3 h",
        "3 h ou plus"
      )
    )
  )

table(
  df$tvhours,
  df$tv_high,
  useNA = "ifany"
)
```

L’ordre de `case_when()` est important : on traite les `NA` avant le `TRUE`.

# 6. Catégories rares

Religion :

```{r}
#| eval: false
df |>
  count(relig, sort = TRUE)
```

Parti :

```{r}
#| eval: false
df |>
  count(partyid, sort = TRUE)
```

Regroupement :

```{r}
#| eval: false
df <- df |>
  mutate(
    relig_rec = fct_lump_min(
      relig,
      min = 100,
      other_level = "Autres religions"
    ),
    partyid_rec = fct_lump_min(
      partyid,
      min = 100,
      other_level = "Autres positions"
    )
  )

nlevels(df$relig)
nlevels(df$relig_rec)

nlevels(df$partyid)
nlevels(df$partyid_rec)
```

Le seuil de 100 est ici pédagogique. Dans une vraie analyse, on regarde les effectifs relatifs, la signification des catégories et l’usage prévu.

# 7. Jeu pour la régression

```{r}
#| eval: false
df_reg <- df |>
  select(
    tv_high,
    age_cat,
    sex,
    marital,
    rincome_rec
  ) |>
  drop_na()
```

# 8. Jeu pour l’ACM

```{r}
#| eval: false
df_acm <- df |>
  select(
    marital,
    relig_rec,
    race,
    rincome_rec,
    partyid_rec,
    age_cat,
    tv_high
  ) |>
  drop_na()
```

# 9. Pourquoi deux jeux ?

Une analyse doit supprimer les valeurs manquantes uniquement sur les variables dont elle a besoin.

La régression et l’ACM n’utilisent pas exactement les mêmes variables. Exiger artificiellement un jeu unique complet sur toutes les variables ferait perdre des observations sans nécessité.

C’est un principe important :

> **Le jeu d’analyse doit être construit pour l’analyse réalisée, tout en restant traçable depuis le fichier brut.**
