---
title: "Corrigé 1 — Pratiques culturelles avec hdv2003"
---

# Démarche de correction

Ce corrigé montre **la démarche** autant que le code. Après chaque transformation, on contrôle le résultat avant de poursuivre.

# A. Diagnostic

```{r}
#| eval: false
library(tidyverse)
library(questionr)
library(gtsummary)
library(labelled)
library(ggeffects)

data(hdv2003)
df_brut <- hdv2003

dim(df_brut)
glimpse(df_brut)

variables <- c(
  "cuisine", "sexe", "age", "nivetud",
  "occup", "heures.tv", "bricol", "sport"
)

df_brut |>
  select(all_of(variables)) |>
  summarise(across(everything(), ~ sum(is.na(.x)))) |>
  pivot_longer(everything(), names_to = "variable", values_to = "n_na")
```

**Interprétation.** Une ligne correspond à un individu enquêté. Avant tout recodage, on vérifie les niveaux exacts des facteurs :

```{r}
#| eval: false
lapply(df_brut[c("cuisine", "sexe", "nivetud", "occup", "bricol", "sport")], levels)
summary(df_brut$age)
summary(df_brut$heures.tv)
```

# B. Recodages

## Âge et télévision

```{r}
#| eval: false
df_prepare <- df_brut |>
  mutate(
    age_cat = cut(
      age,
      breaks = c(18, 35, 55, Inf),
      right = FALSE,
      labels = c("18–34", "35–54", "55+")
    ),
    tv_cat = case_when(
      heures.tv == 0 ~ "0 h",
      heures.tv %in% 1:2 ~ "1–2 h",
      heures.tv >= 3 ~ "3 h ou +",
      TRUE ~ NA_character_
    ),
    tv_cat = factor(tv_cat, levels = c("0 h", "1–2 h", "3 h ou +"))
  )

table(df_prepare$age, df_prepare$age_cat, useNA = "ifany")
table(df_prepare$heures.tv, df_prepare$tv_cat, useNA = "ifany")
```

Le tableau croisé est un **test de cohérence du recodage**. Il permet de voir immédiatement si une valeur a été classée dans le mauvais groupe.

## Niveau d’études

On inspecte d’abord :

```{r}
#| eval: false
levels(df_prepare$nivetud)
```

Puis on regroupe en conservant une logique scolaire lisible :

```{r}
#| eval: false
df_prepare <- df_prepare |>
  mutate(
    etudes_cat = forcats::fct_collapse(
      nivetud,
      "Primaire" = c(
        "N'a jamais fait d'etudes",
        "A arrete ses etudes, avant la derniere annee d'etudes primaires",
        "Derniere annee d'etudes primaires"
      ),
      "Secondaire" = c("1er cycle", "2eme cycle"),
      "Supérieur" = c(
        "Enseignement technique ou professionnel court",
        "Enseignement technique ou professionnel long",
        "Enseignement superieur y compris technique superieur"
      )
    )
  )

table(df_prepare$nivetud, df_prepare$etudes_cat, useNA = "ifany")
```

::: callout-note
On pourrait distinguer enseignement professionnel et supérieur. Ici, le regroupement est volontairement compact pour un exercice de modélisation. Dans une étude réelle, il faut justifier cette convention.
:::

## Occupation

```{r}
#| eval: false
levels(df_prepare$occup)

df_prepare <- df_prepare |>
  mutate(
    occup_cat = case_when(
      occup %in% c("Exerce une profession", "Chomeur") ~ "Actifs",
      occup %in% c("Etudiant, eleve", "Au foyer") ~ "Formation / foyer",
      occup %in% c("Retraite", "Retire des affaires", "Autre inactif") ~ "Hors marché du travail",
      TRUE ~ NA_character_
    ),
    occup_cat = factor(
      occup_cat,
      levels = c("Actifs", "Formation / foyer", "Hors marché du travail")
    )
  )

table(df_prepare$occup, df_prepare$occup_cat, useNA = "ifany")
```

# C. Jeu d’analyse et pertes

```{r}
#| eval: false
df_analyse <- df_prepare |>
  select(
    cuisine, sexe, age_cat, tv_cat, etudes_cat,
    occup_cat, bricol, sport
  )

n_avant <- nrow(df_analyse)

df_complet <- df_analyse |>
  drop_na()

n_apres <- nrow(df_complet)

tibble(
  n_avant = n_avant,
  n_apres = n_apres,
  perdus = n_avant - n_apres,
  pct_perdus = 100 * (n_avant - n_apres) / n_avant
)
```

**Interprétation attendue.** On ne dit pas seulement “j’ai supprimé les NA”. On quantifie la perte et on indique qu’une suppression complète peut modifier la composition de l’échantillon si les manquants ne sont pas aléatoires.

# D. Description

```{r}
#| eval: false
df_complet |>
  tbl_summary(
    statistic = all_categorical() ~ "{n} ({p}%)",
    missing = "no"
  ) |>
  bold_labels()
```

Puis selon la pratique de la cuisine :

```{r}
#| eval: false
df_complet |>
  tbl_summary(
    by = cuisine,
    statistic = all_categorical() ~ "{n} ({p}%)",
    percent = "column",
    missing = "no"
  ) |>
  add_p() |>
  bold_labels()
```

## Rédaction des résultats

Choisissez les écarts **visuellement importants**, puis utilisez la p-value comme information complémentaire. Une rédaction correcte ressemble à :

> “La pratique de la cuisine est plus fréquente dans [groupe] que dans [groupe]. L’écart est de X points. Le test indique [p-value]. Cette association peut être rapprochée de la division sociale des pratiques domestiques, mais le tableau descriptif ne permet pas de distinguer les effets d’âge, d’activité ou de sexe.”

# E. Régression logistique

Pour éviter toute ambiguïté sur la modalité modélisée :

```{r}
#| eval: false
df_complet <- df_complet |>
  mutate(
    cuisine01 = if_else(cuisine == "Oui", 1L, 0L),
    sexe = forcats::fct_relevel(sexe, "Femme")
  )

modele_1 <- glm(
  cuisine01 ~ sexe + age_cat + tv_cat + etudes_cat +
    occup_cat + bricol + sport,
  data = df_complet,
  family = binomial(link = "logit")
)

modele_1 |>
  tbl_regression(
    exponentiate = TRUE,
    add_estimate_to_reference_row = TRUE
  ) |>
  add_global_p()
```

## Interprétation d’un odds ratio

Pour chaque modalité :

1. identifier la catégorie de référence ;
2. lire l’OR ;
3. lire l’IC95 % ;
4. lire la p-value ;
5. traduire en une phrase conditionnelle : “à caractéristiques incluses dans le modèle comparables…”.

Exemple de formulation, à compléter avec la sortie :

> “Toutes choses égales par ailleurs dans le modèle, les individus de [modalité] ont des cotes de pratique de la cuisine multipliées par [OR] par rapport à [référence] (IC95 % [... ; ...]).”

# F. Interaction sexe × âge

```{r}
#| eval: false
modele_2 <- glm(
  cuisine01 ~ sexe * age_cat + tv_cat + etudes_cat +
    occup_cat + bricol + sport,
  data = df_complet,
  family = binomial()
)

anova(modele_1, modele_2, test = "Chisq")
```

Le test compare le gain d’ajustement du modèle avec interaction.

Pour interpréter, privilégiez les probabilités :

```{r}
#| eval: false
ggeffects::predict_response(
  modele_2,
  terms = c("age_cat", "sexe")
) |>
  plot()
```

# G. Synthèse

Le paragraphe final doit contenir :

- un contraste descriptif ;
- un résultat ajusté du modèle ;
- une mention de l’interaction si elle est informative ;
- une limite : données transversales, catégories construites, observations complètes ;
- aucune formulation causale non justifiée.
