---
title: "Corrigé 2 — Télévision et profils sociaux avec gss_cat"
---

# 1. Charger et sélectionner

```{r}
#| eval: false
library(tidyverse)
library(forcats)
library(gtsummary)
library(FactoMineR)
library(factoextra)

data(gss_cat, package = "forcats")

df <- gss_cat |>
  select(age, sex, marital, relig, race, rincome, partyid, tvhours)

glimpse(df)
lapply(df[c("marital", "relig", "race", "rincome", "partyid")], levels)
```

Le contrôle des niveaux est indispensable : `rincome` contient des catégories de revenu et des modalités de non-réponse.

# 2. Variables dérivées

```{r}
#| eval: false
df <- df |>
  mutate(
    age_cat = cut(
      age,
      breaks = c(18, 35, 55, Inf),
      right = FALSE,
      labels = c("18–34", "35–54", "55+")
    ),
    tv_high = case_when(
      is.na(tvhours) ~ NA_integer_,
      tvhours >= 3 ~ 1L,
      TRUE ~ 0L
    )
  )

table(df$age_cat, useNA = "ifany")
table(df$tv_high, useNA = "ifany")
```

# 3. Revenu : recoder sans masquer la non-réponse

On conserve une catégorie explicite de non-réponse afin de ne pas la confondre avec un faible revenu.

```{r}
#| eval: false
df <- df |>
  mutate(
    rincome_rec = case_when(
      rincome %in% c("No answer", "Don't know", "Refused") ~ "Non-réponse",
      rincome %in% c(
        "Lt $1000", "$1000 to 2999", "$3000 to 3999",
        "$4000 to 4999", "$5000 to 5999", "$6000 to 6999",
        "$7000 to 7999", "$8000 to 9999"
      ) ~ "Bas",
      rincome %in% c("$10000 - 14999", "$15000 - 19999") ~ "Moyen",
      rincome %in% c("$20000 - 24999", "$25000 or more") ~ "Élevé",
      TRUE ~ NA_character_
    ),
    rincome_rec = factor(
      rincome_rec,
      levels = c("Bas", "Moyen", "Élevé", "Non-réponse")
    )
  )

table(df$rincome, df$rincome_rec, useNA = "ifany")
```

::: callout-warning
Les seuils sont un **choix pédagogique**, pas une vérité substantielle. Dans une étude réelle, les catégories devraient être justifiées par la distribution, l’année de l’enquête, le niveau des prix et la question de recherche.
:::

# 4. Descriptif et comparaison

```{r}
#| eval: false
df2 <- df |>
  drop_na(age_cat, sex, marital, rincome_rec, tv_high)

df2 |>
  select(age, age_cat, sex, marital, relig, race, rincome_rec, tvhours, tv_high) |>
  tbl_summary(missing = "ifany")
```

```{r}
#| eval: false
df2 |>
  select(tv_high, age_cat, sex, marital, rincome_rec) |>
  tbl_summary(
    by = tv_high,
    statistic = all_categorical() ~ "{n} ({p}%)"
  ) |>
  add_p()
```

# 5. Âge × télévision

```{r}
#| eval: false
tab_age <- table(df2$age_cat, df2$tv_high)
prop.table(tab_age, margin = 1) * 100

test_age <- chisq.test(tab_age)
test_age
test_age$expected
```

**Lecture.** Les pourcentages donnent le **sens et l’ampleur** de l’association ; le χ² renseigne sur la compatibilité avec l’hypothèse d’indépendance.

# 6. Modèle logistique

```{r}
#| eval: false
modele_1 <- glm(
  tv_high ~ age_cat + sex + marital + rincome_rec,
  data = df2,
  family = binomial()
)

modele_1 |>
  tbl_regression(
    exponentiate = TRUE,
    add_estimate_to_reference_row = TRUE
  ) |>
  add_global_p()
```

## Interprétation des résultats

Pour `age_cat`, `marital` et `rincome_rec`, choisissez une modalité non-référence et rédigez :

> “À sexe, statut matrimonial et revenu inclus dans le modèle comparables, la modalité X présente des cotes de forte consommation de télévision multipliées par OR par rapport à la modalité de référence.”

Puis ajoutez l’IC95 %. Si l’intervalle est large, signalez l’incertitude.

# 7. Interaction âge × revenu

```{r}
#| eval: false
modele_2 <- glm(
  tv_high ~ age_cat * rincome_rec + sex + marital,
  data = df2,
  family = binomial()
)

anova(modele_1, modele_2, test = "Chisq")
```

Si le test n’apporte pas d’amélioration convaincante, le modèle sans interaction reste plus parcimonieux. Si l’interaction est informative, visualisez les probabilités prédites plutôt que d’interpréter coefficient par coefficient.

# 8. ACM

Pour la lisibilité, on peut regrouper les modalités très rares de `relig` et `partyid`. Toute fusion doit être montrée et justifiée.

```{r}
#| eval: false
df_acm <- df |>
  transmute(
    marital,
    relig = fct_lump_min(relig, min = 100, other_level = "Autres religions"),
    race,
    rincome_rec,
    partyid = fct_lump_min(partyid, min = 100, other_level = "Autres positions"),
    age_cat,
    tv_high = factor(tv_high, levels = c(0, 1), labels = c("< 3 h", "3 h ou +"))
  ) |>
  drop_na()

acm <- FactoMineR::MCA(
  df_acm,
  quali.sup = 6:7,
  graph = FALSE
)

acm$eig
factoextra::fviz_screeplot(acm)
factoextra::fviz_mca_var(acm, repel = TRUE)
factoextra::fviz_contrib(acm, choice = "var", axes = 1)
factoextra::fviz_contrib(acm, choice = "var", axes = 2)
```

# 9. Articulation des trois analyses

- **Descriptif** : montre les écarts bruts.
- **Régression** : compare les profils conditionnellement aux autres variables du modèle.
- **ACM** : décrit un espace multidimensionnel d’associations entre modalités.

Elles ne répondent donc pas exactement à la même question. La conclusion doit distinguer ces trois niveaux plutôt que chercher à forcer une histoire unique.
