---
title: "Corrigé 4 — Satisfaction résidentielle et fréquences"
---

# 1. Comprendre l’unité d’analyse

```{r}
#| eval: false
library(tidyverse)
library(MASS)
library(gtsummary)
library(survey)
library(FactoMineR)
library(factoextra)

data(housing, package = "MASS")
df <- housing

nrow(df)
sum(df$Freq)
head(df)
```

**Point essentiel.** `nrow(df)` compte des combinaisons de modalités. `sum(Freq)` compte les habitants représentés. Ignorer `Freq` donnerait le même poids à un profil rare et à un profil fréquent.

# 2. Distributions pondérées

```{r}
#| eval: false
dist_sat <- df |>
  group_by(Sat) |>
  summarise(n = sum(Freq), .groups = "drop") |>
  mutate(pct = 100 * n / sum(n))

dist_type <- df |>
  group_by(Type) |>
  summarise(n = sum(Freq), .groups = "drop") |>
  mutate(pct = 100 * n / sum(n))

dist_sat
dist_type
```

# 3. Tableau croisé pondéré

```{r}
#| eval: false
tab <- xtabs(Freq ~ Sat + Type, data = df)
tab
prop.table(tab, margin = 2) * 100
```

Ici, les pourcentages par colonne répondent à : **au sein de chaque type de bâtiment, comment se répartit la satisfaction ?**

# 4. χ²

```{r}
#| eval: false
test <- chisq.test(tab)
test
test$expected
```

**H0 :** satisfaction et type de bâtiment sont indépendants dans la population représentée par ces fréquences.

# 5. Satisfaction élevée

```{r}
#| eval: false
df <- df |>
  mutate(
    SatHigh = if_else(Sat == "High", 1L, 0L)
  )

table(df$Sat, df$SatHigh)
```

# 6. Modèle avec poids de fréquence

```{r}
#| eval: false
modele <- glm(
  SatHigh ~ Infl + Type + Cont,
  data = df,
  weights = Freq,
  family = binomial()
)

modele |>
  tbl_regression(
    exponentiate = TRUE,
    add_estimate_to_reference_row = TRUE
  ) |>
  add_global_p()
```

## Attention méthodologique

`weights = Freq` reproduit ici le fait que chaque ligne représente plusieurs cas identiques. Il ne faut pas généraliser ce code à tous les plans d’enquête.

# 7. Objet survey

```{r}
#| eval: false
design <- svydesign(
  ids = ~1,
  weights = ~Freq,
  data = df
)

design |>
  tbl_svysummary(
    include = c(Sat, Infl, Type, Cont)
  )
```

# 8. Comparer naïf et pondéré

```{r}
#| eval: false
naif <- df |>
  count(Type) |>
  mutate(pct = 100 * n / sum(n))

pondere <- df |>
  group_by(Type) |>
  summarise(n = sum(Freq), .groups = "drop") |>
  mutate(pct = 100 * n / sum(n))

naif
pondere
```

La comparaison constitue ici un excellent exercice de compréhension : le premier tableau décrit les **lignes**, le second les **habitants représentés**.

# 9. ACM pondérée

La manière la plus transparente pédagogiquement est d’expanser les lignes, car l’effectif total reste gérable :

```{r}
#| eval: false
df_expand <- df |>
  tidyr::uncount(weights = Freq)

df_acm <- df_expand |>
  select(Sat, Infl, Type, Cont) |>
  mutate(across(everything(), as.factor))

acm <- FactoMineR::MCA(df_acm, graph = FALSE)

acm$eig
factoextra::fviz_mca_var(acm, repel = TRUE)
factoextra::fviz_contrib(acm, choice = "var", axes = 1)
factoextra::fviz_contrib(acm, choice = "var", axes = 2)
```

::: callout-note
L’expansion est utilisée ici pour rendre la logique visible. Sur des données volumineuses, on privilégie une méthode qui gère directement les poids ou un outil adapté au plan d’enquête.
:::

# 10. Réponse finale

Ignorer `Freq` est une erreur d’unité d’analyse parce que les lignes ne sont pas des individus interchangeables. Le fichier est agrégé : une ligne encode une configuration et son effectif. Toute statistique visant les habitants doit donc restituer cette multiplicité.
