---
title: "Corrigé 5 — Éducation et vocabulaire avec GSSvocab"
---

# 1. Diagnostic

```{r}
#| eval: false
library(tidyverse)
library(carData)
library(gtsummary)
library(FactoMineR)
library(factoextra)

data(GSSvocab, package = "carData")
df <- GSSvocab

glimpse(df)
summary(df$vocab)
lapply(df[c("year", "gender", "nativeBorn", "ageGroup", "educGroup")], levels)
```

# 2. Construire vocab_high

```{r}
#| eval: false
mediane_vocab <- median(df$vocab, na.rm = TRUE)
mediane_vocab

df <- df |>
  mutate(
    vocab_high = case_when(
      is.na(vocab) ~ NA_character_,
      vocab >= mediane_vocab ~ "Vocabulaire élevé",
      TRUE ~ "Vocabulaire faible"
    ),
    vocab_high = factor(
      vocab_high,
      levels = c("Vocabulaire faible", "Vocabulaire élevé")
    ),
    vocab_high01 = case_when(
      is.na(vocab) ~ NA_integer_,
      vocab >= mediane_vocab ~ 1L,
      TRUE ~ 0L
    )
  )

table(df$vocab_high, useNA = "ifany")
```

## Effet de la médiane sur la taille des groupes

Si beaucoup d’individus ont exactement le score médian, la règle `>= médiane` les place tous dans le groupe “élevé”. Une médiane ne garantit donc pas deux groupes d’effectif égal.

# 3. Tableau descriptif

```{r}
#| eval: false
df |>
  select(vocab_high, year, gender, nativeBorn, ageGroup, educGroup, vocab) |>
  tbl_summary(
    by = vocab_high,
    missing = "ifany"
  ) |>
  add_p()
```

# 4. Éducation × vocabulaire

```{r}
#| eval: false
tab <- table(df$educGroup, df$vocab_high)
prop.table(tab, margin = 1) * 100

test <- chisq.test(tab)
test
test$expected
```

Pour commenter, commencez par le gradient des pourcentages selon l’éducation, puis seulement ensuite mentionnez le test.

# 5. Modèle

```{r}
#| eval: false
df_reg <- df |>
  select(vocab_high01, educGroup, ageGroup, gender, nativeBorn, year) |>
  drop_na()

lapply(df_reg[-1], levels)

modele <- glm(
  vocab_high01 ~ educGroup + ageGroup + gender + nativeBorn + year,
  data = df_reg,
  family = binomial()
)

modele |>
  tbl_regression(
    exponentiate = TRUE,
    add_estimate_to_reference_row = TRUE
  ) |>
  add_global_p()
```

## Formulation attendue

> “Par rapport au groupe d’éducation de référence, la modalité X est associée à des cotes de vocabulaire élevé multipliées par OR, à âge, genre, statut de naissance et année d’enquête inclus dans le modèle comparables.”

La formule “toutes choses égales par ailleurs” doit être comprise comme “toutes les variables **présentes dans le modèle** maintenues constantes”, et non comme une égalité parfaite entre individus.

# 6. ACM

```{r}
#| eval: false
df_acm <- df |>
  select(gender, nativeBorn, ageGroup, educGroup, year, vocab_high) |>
  drop_na() |>
  mutate(across(everything(), as.factor))

acm <- FactoMineR::MCA(
  df_acm,
  quali.sup = 6,
  graph = FALSE
)

acm$eig
factoextra::fviz_mca_var(acm, repel = TRUE)
factoextra::fviz_contrib(acm, choice = "var", axes = 1)
factoextra::fviz_contrib(acm, choice = "var", axes = 2)
```

# 7. Modèle et ACM ne font pas le même travail

Le modèle estime une association conditionnelle entre chaque variable et la probabilité d’être dans le groupe de vocabulaire élevé.

L’ACM cherche les principales oppositions dans la configuration des variables qualitatives actives. `vocab_high`, illustrative, sert à observer où les deux niveaux se projettent dans cet espace.

Le modèle répond donc davantage à **“à caractéristiques comparables, quelles variables sont associées au vocabulaire élevé ?”**, tandis que l’ACM répond à **“quels profils sociodémographiques structurent l’espace et où se situe le vocabulaire dans cet espace ?”**.
